【裁判字號】    88,重上,298
【裁判日期】    890307
【裁判案由】    損害賠償
【裁判全文】
臺灣高等法院民事判決  八十八年度重上字第二九八號
      上  訴  人    己○○
      兼      右
      特別代理人    丁○○    住台北市○○○路○段一二六巷一號
      被  上訴人    新竹縣新豐鄉農會
                              .
      法定代理人    張金波    .
      訴訟代理人    李林盛律師
      複  代理人    王彩又律師
右當事人間請求損害賠償事件，上訴人對於中華民國八十八年四月三十日臺灣新竹地
方法院八十六年度重訴字第一七八號第一審判決提起上訴，本院判決如左：
    主    文
上訴駁回。
第二審訴訟費用由上訴人負擔。
    事    實
甲、上訴人己○○、丁○○方面：被上訴人未於準備程序期日及言詞辯論期日到場，
    亦未為任何書面之聲明及陳述。
乙、被上訴人方面：
壹、聲明：求為判決：駁回上訴。
貳、陳述：除與原判決記載相同者，茲引用之外，補稱：
一、本件上訴人己○○、丁○○原審判決其敗訴後，並未提起上訴，惟因其他共同被
    告提起上訴，其效力及於伊二人，而視同提起上訴，然其等迄未提出任何書狀或
    到庭為任何主張。
二、本件上訴人丁○○業於原審法院八十七年一月八日言詞辯論時，認諾原告之請求
    ，此有該日之筆錄在卷可稽。上訴人己○○雖因患有精神疾病，從未到庭應訊或
    提出任何書狀作何主張。惟丁○○係其配偶，亦為其特別代理人，其二人與共同
    被告戊○○、庚○○等人，共謀背信，向被上訴人新竹縣新豐鄉農會超額貸款，
    致被上訴人遭受鉅額損失，有關其等刑事責任部分，業經  鈞院刑事庭以八十六
    年度上易字第六０二九號刑事判決判處戊○○有期徒刑二年、庚○○有期徒刑一
    年確定在案，丁○○亦經台灣高等法院台中分院刑事庭以八十六年度上訴字第二
    ０三、二０六號刑事判決判處有期徒刑四年在案，此有各該判決在卷可憑。依上
    開刑事判決均認定上訴人丁○○、己○○二人係屬共同正犯，而上訴人丁○○復
    於原審認諾被上訴人之請求。從而，被上訴人依侵權行為損害賠償請求權之規定
    ，訴請上訴人丁○○、己○○二人與其餘共同被告連帶給付被上訴人系爭款項及
    法定遲延利息，依法洵屬正當。本件原審判決上訴人丁○○、己○○應連帶給付
    系爭款項及法定遲延利息，認事用法，均甚允當。上訴人之上訴，自無理由。
    理    由
一、本件原審被告丙○○、庚○○分別不服原審判決，提出非基於個人關係之抗辯提
    起上訴，有利於合一確定共同訴訟之其餘共同被告甲○○、乙○○、戊○○、盧
    兆聘、丁○○，甲○○、乙○○，丁○○、己○○部分視同上訴。
二、本件上訴人丁○○、己○○經合法通知，未於最後言詞辯論期日到場，核無民事
    訴訟法第三百八十六條各款所列情形，爰依被上訴人聲請，由其一造辯論而為判
    決。
三、本件被上訴人起訴主張，上訴人戊○○原係被上訴人新竹縣新豐鄉農會總幹事，
    庚○○則係其山崎辦事處主任，其二人竟意圖為第三人即上訴人丁○○、己○○
    不法之利益，與上訴人己○○、丁○○及已經判決之甲○○、乙○○、丙○○及
    訴外人洪肇傑、李惠萍、方明鐸、陳吉雄、吳國華、白萬吉、湯瑜元、李端南、
    詹國進、方欽祥等人共同謀議，由己○○、丁○○夫婦二人以總價二千三百萬元
    之價格，向上訴人甲○○、乙○○購得系爭土地，惟約定暫時不過戶，再由己○
    ○、丁○○委託訴外人洪肇傑覓得上訴人丙○○及訴外人李惠萍、方明鐸、陳吉
    雄、吳國華、白萬吉、湯瑜元、李端南、詹國進、方欽祥等共十人為人頭，申請
    加入被上訴人新竹縣新豐鄉農會成為贊助會員，並辦理開戶後，旋於民國八十四
    年一月初，以上開十人為人頭，提供仍在上訴人甲○○、乙○○名下之系爭土地
    ，並由甲○○、乙○○擔任連帶保證人，向被上訴人申請抵押貸款。而上訴人戊
    ○○明知該筆土地位處保護區，且上訴人丙○○及訴外人李惠萍等人為人頭，有
    高風險之情事，竟指示上訴人庚○○至現場會勘、徵信及對保，意圖為上訴人己
    ○○、丁○○夫婦不法之所有，違背任務，於八十四年一月下旬、二月下旬間，
    批示准予核貸上訴人丙○○及訴外人李惠萍、方明鐸、陳吉雄、吳國華、白萬吉
    、湯瑜元、李端南、詹國進、方欽祥等人，依序各九百萬元、九百萬元、九百萬
    元、五百萬元、五百萬元、五百萬元、九百萬元、九百萬元、九百萬元、五百萬
    元，合計七千四百萬元，共超貸至少五千一百萬元，上訴人己○○、丁○○夫婦
    領得上開款項後，本金迄未清償，利息自八十四年七月十五日最後一次繳納後，
    即不繳納，致生損害於被上訴人新竹縣新豐鄉農會，且其損害額就本金部分，至
    少五千一百萬元，爰依共同侵權行為之法律關係，請求上訴人連帶給付上開損害
    額中之一部分即上訴人丙○○所簽借據額度之九百萬元，且因上訴人丙○○為本
    件九百萬元貸款之借款人，上訴人甲○○、乙○○為連帶保證人，爰依選擇合併
    之法律關係，另分別依消費借貸及連帶保證之法律關係，訴請上訴人丙○○、甲
    ○○及乙○○給付上開金額等語。（原審就被上訴人之請求准許上訴人戊○○、
    庚○○、丁○○、己○○、甲○○、乙○○應連帶給付被上訴人新台幣玖佰萬元
    ，及其中戊○○自八十六年十二月三日、庚○○自八十六年十二月四日、丁○○
    自八十六年十二月七日、己○○自八十六年十二月七日、甲○○自八十六年十二
    月四日、乙○○自八十六年十二月三日起，均至清償日止，均按年息百分之五計
    算之利息；上訴人丙○○應就第一項上訴人甲○○、乙○○應給付原告新台幣玖
    佰萬元部分，應與被告甲○○、乙○○連帶給付之，並給付自八十六年十二月三
    日起至清償日止，按年息百分之五計算之利息；而駁回被上訴人其餘之訴。上訴
    人丙○○等就敗訴部分聲明不服，被上訴人對於敗訴部分未據聲明不服）
    丁○○則以，當時買賣系爭土地過戶約需一年之期間，是為了伊要取得自耕能力
    證明，且有約定待土地辦理過戶後，借據上連帶保證人欄同案被告甲○○、乙○
    ○二人之名義即換成伊名義。而丙○○僅是伊當時貸款之人頭，因當時貸款，每
    筆要找不同的貸款名義人，伊先生己○○因認識洪肇傑，即輾轉透過其兄弟洪肇
    龍找到丙○○當貸款之人頭，實際貸得之款項皆由其使用等語在卷。
四、被上訴人主張上訴人戊○○原係被上訴人新竹縣新豐鄉農會總幹事，上訴人庚○
    ○則係其山崎辦事處主任，其二人竟意圖為上訴人丁○○、己○○不法之利益，
    與上訴人己○○、丁○○、甲○○、乙○○及訴外人洪肇傑等人共同謀議，由己
    ○○、丁○○夫婦二人以總價二千三百萬元之價格，向上訴人甲○○、乙○○購
    得系爭土地，惟暫時約定不過戶，再由己○○、丁○○委託訴外人洪肇傑覓得上
    訴人丙○○及訴外人李惠萍、方明鐸、陳吉雄、吳國華、白萬吉、湯瑜元、李端
    南、詹國進、方欽祥等共十人為人頭，申請加入被上訴人新竹縣新豐鄉農會成為
    贊助會員，並辦理開戶後，旋於民國八十四年一月初，以上開十人為人頭，提供
    仍在被告甲○○、乙○○名下之系爭土地，向被上訴人申請抵押貸款。而上訴人
    戊○○明知該筆土地位處保護區，且上訴人丙○○及訴外人李惠萍等人為人頭，
    有高風險之情事，竟指示上訴人庚○○至現場會勘、徵信及對保，意圖為上訴人
    己○○、丁○○夫婦不法之所有，違背任務，於八十四年一月下旬、二月下旬間
    ，批示准予核貸上訴人丙○○及訴外人李惠萍、方明鐸、陳吉雄、吳國華、白萬
    吉、湯瑜元、李端南、詹國進、方欽祥等人，依序各九百萬元、九百萬元、九百
    萬元、五百萬元、五百萬元、五百萬元、九百萬元、九百萬元、九百萬元、五百
    萬元，合計七千四百萬元，上訴人己○○、丁○○夫婦領得上開款項後，本金迄
    未清償，利息自八十四年七月十五日最後一次繳納後，即不繳納，致生損害於被
    上訴人新竹縣新豐鄉農會等情，業據被上訴人提出台灣新竹地方法院檢察署八十
    四年度偵字第九九三○、一○三九○號起訴書、台灣新竹地方法院八十五年度易
    字第四九七號刑事判決影本各一份、土地登記簿謄本影本一份、借款申請書、抵
    押權設定契約書影本各一份、授信約定書影本三份、切結書影本二份、擔保放款
    借據影本九份及印鑑證明影本二份、上訴人農會存摺類存款取款憑條影本一份、
    轉帳支出傳票及轉帳收入傳票影本各一份及台灣高等法院台中分院八十六年度上
    訴字第二０三號、二０六號刑事判決影本一份為證，經查，就被上訴人主張上訴
    人己○○與丁○○及戊○○、庚○○共同謀議，由己○○、丁○○透過洪肇傑找
    來包括被告丙○○等十名人頭，以系爭土地向被上訴人農會超貸取得七千四百萬
    元，而己○○、丁○○夫婦領得上開款項後，本金迄未清償，利息自八十四年七
    月十五日最後一次繳納後，即不繳納乙節，業據丁○○於原審審理時自承在卷，
    且有被上訴人提出之上開貸款資料影本在原審卷可憑，復經同案被告庚○○、乙
    ○○及訴外人邱桂蘭於台灣高等法院台中分院八十六年度上訴字第二０三、二０
    六號刑事案件警訊及偵查中陳述屬實（見該刑案卷警訊卷Ｂ第八頁反面、第九頁
    、第十二頁、第十三頁、第九九三０號偵查卷第七頁反面、第一０三九０號偵查
    卷第三六頁），參以上訴人己○○與丁○○係夫妻，而以丙○○等十個人頭戶貸
    得之款項實際上最後皆由上訴人丁○○、己○○領取花用（此亦為丁○○於原審
    審理時所自承）等情，足認被上訴人主張己○○確與丁○○及戊○○、庚○○共
    同謀議，並為己○○、丁○○之不法利益，共同以上開不法之手段，向被上訴人
    農會超貸取得上開款項乙節為真實。
六、按因故意或過失不法侵害他人之權利者，負損害賠償責任，民法第一百八十四條
    第一項前段定有明文。又按數人共同不法侵害他人之權利者，連帶負損害賠償責
    任。不能知其中孰為加害人者，亦同；造意人及幫助人，視為共同行為人，同法
    第一百八十五條亦有明定。又民法第一百八十五條所謂視為共同行為人之幫助人
    ，指對實施侵權行人予以助力，促成其侵權行為之實施者而言。經查，上訴人戊
    ○○、庚○○及己○○、丁○○，共謀損害被上訴人之利益，由上訴人己○○、
    丁○○夫婦二人以上訴人甲○○、乙○○名下市價僅值二千三百萬元之系爭土地
    ，並由上訴人甲○○、乙○○二人配合辦理，利用訴外人洪肇傑所提供之上訴人
    丙○○及訴外人李惠萍等人為人頭，向被上訴人超貸取得七千四百萬元後，本金
    迄未清償，利息自八十四年七月十五日最後一次繳納後，即不繳納之情，已如前
    述，且被上訴人雖就系爭土地設定取得抵押權，並已向台灣士林地方法院聲請獲
    准取得拍賣抵押物之裁定，惟被上訴人迄未聲請法院強制執行該抵押標的物即系
    爭土地而受有任何債權之清償等情，為兩造所不爭執，是縱認被上訴人日後就系
    爭土地，因享有抵押權而得拍賣受償，惟其本金部分，至少仍受有五千一百萬元
    之不足受償額之損害（即如系爭土地拍賣價金為二千三百萬元，以七千四萬元扣
    除二千三百萬元即為五千一百萬元），且上訴人戊○○、庚○○及己○○對被上
    訴人而言，係屬民法第一百八十五條第一項前段所定之共同謀議之侵權行為人，
    而被上訴人甲○○、乙○○二人則屬同法條第二項所定共同侵權行為之幫助人，
    是依前開法文之規定，上訴人戊○○、庚○○、己○○、甲○○及乙○○，即應
    對被上訴人所受之損害，負共同侵權行為之責任，則被上訴人先就其中一部分之
    損害額即九百萬元，請求上訴人戊○○、庚○○、己○○、甲○○及乙○○，與
    上訴人丁○○共同負損害賠償責任，而訴請其等連帶給付被上訴人九百萬元，及
    自起訴狀繕本送達之翌日即上訴人戊○○自八十六年十二月三日、庚○○自八十
    六年十二月四日、己○○自八十六年十二月七日起、甲○○自八十六年十二月四
    日、乙○○自八十六年十二月三日起，均至清償日止，按年息百分之五計算之利
    息，核屬有據，應予准許。
七、按當事人於言詞辯論時為訴訟標的之捨棄或認諾者，應本於其捨棄或認諾為該當
    事人敗訴之判決，民事訴訟法第三百八十四條定有明文。經查，本件被上訴人依
    侵權行為之法律關係，請求上訴人丁○○與其餘上訴人戊○○等連帶給付之九百
    萬元及自起訴狀繕本送達之翌日（即八十六年十二月七日）起至清償日止，按年
    息百分之五計算之利息部分，已經丁○○認諾（見原審八十七年一月八日言詞辯
    論筆錄），原審本於上訴人丁○○之認諾，為其敗訴之判決，併依職權宣告假執
    行，並無不合。
八、綜上所述，本件被上訴人依共同侵權行為之法律關係，訴請上訴人戊○○、庚○
    ○、丁○○、己○○、甲○○及乙○○連帶給付其九百萬元，及其中戊○○、庚
    ○○、甲○○及乙○○依序自八十六年十二月三日、十二月四日、十二月七日、
    十二月七日、十二月四日、十二月三日起，均至清償日止，均按年息百分之五計
    算之利息，以及另依消費借貸之法律關係，訴請上訴人丙○○與上訴人甲○○及
    乙○○連帶給付九百萬元，及丙○○自八十六年十二月三日起至清償日止，按年
    息百分之五計算之利息，核屬有據，應予准許，原審因此就該部分判命上訴人如
    數給付，並依被上訴人及上訴人戊○○之聲請，分別酌定擔保金為准、免假執之
    宣告，於法均無不合，上訴人丙○○等上訴意旨指摘原判決不當（上訴人丁○○
    、己○○為視同上訴人），求予廢棄改判，為無理由，應予駁回其上訴。
據上論結，本件上訴為無理由，依民事訴訟法第四百四十九條第一項、第七十八條、
第八十五條第一項前段，判決如主文。
中      華      民      國    八十九    年      三      月      七      日
                                臺灣高等法院民事第十二庭
                                    審判長法  官  林  丁  寶
                                          法  官  高  鳳  仙
                                          法  官  韓  金  秀
右正本係照原本作成。
如不服本判決，應於收受送達後二十日內向本院提出上訴書狀，其未表明上訴理由者
，應於提出上訴後二十日內向本院補提理由書狀（均須按他造當事人之人數附繕本）
上訴時應提出委任律師或具有律師資格之人之委任狀；委任有律師資格者，另應附具
律師及格證書及釋明委任人與受任人有民事訴訟法第四百六十六條之一第一項但書或
第二項（詳附註）所定關係之釋明文書影本。
中      華      民      國    八十九    年      三      月      九      日
                                          書記官  周  淑  靜
附註：
民事訴訟法第四百六十六條之一（第一項、第二項）：
對於第二審判決上訴，上訴人應委任律師為訴訟代理人。但上訴人或其法定代理人具
有律師資格者，不在此限。
上訴人之配偶、三親等內之血親、二親等內之姻親，或上訴人為法人、中央或地方機
關時，其所屬專任人員具有律師資格並經法院認為適當者，亦得為第三審訴訟代理人
。


司法院資訊處製作；財團法人民間司法改革基金會備份。
